最高法院刑事判決　　　　　　九十六年度台上字第二一八四號
上　訴　人　甲○○
　　　　　　乙○○
上 列一 人
選任辯護人　顏宏斌律師
上列上訴人等因違反水利法案件，不服台灣高等法院台南分院中
華民國九十五年六月二十日第二審更審判決（九十三年度重上更
(三)字第二一六號，起訴案號：台灣台南地方法院檢察署八十六年
度偵字第二一九一、三八一五、五一三三號），提起上訴，本院
判決如下：
    主  文
原判決關於甲○○、乙○○部分撤銷，發回台灣高等法院台南分
院。
    理  由
本件原判決撤銷第一審關於上訴人甲○○、乙○○（下稱上訴人
等）部分之不當科刑判決，比較適用行為時法改判各論處上訴人
等共同違反主管機關為保護水道，禁止在行水區內傾倒廢棄物，
足以妨害水流之行為，致生公共危險罪刑，固非無見。
惟查：(一)、民國九十二年一月十四日修正通過，同年二月六日公
布，同年九月一日施行之刑事訴訟法第一百五十九條第一項規定
：「被告以外之人於審判外之言詞或書面陳述，除法律有規定者
外，不得作為證據」，故以被告以外之人（包括共同被告、共犯
、被害人等）於審判外之陳述作為證據時，必須符合法律所規定
之例外情形，始具有證據能力。原審係於九十五年六月六日上午
九時三十分審理，有該審判筆錄在卷可稽（見原審重上更(三)卷第
一一八頁），自應適用上開規定，始為適法；又共同被告對於其
他共同被告之案件而言，為被告以外之第三人，本質上屬於證人
，為確保被告對於證人之詰問權，應使共同被告立於證人之地位
而為具結陳述，並接受被告之詰問，其陳述始得作為認定被告犯
罪事實之判斷依據。本件原判決引據證人陳文雄及共同被告姚秋
木、林萬壽、藍明達、黃秀娥、黃翠華、劉榮福（均經判刑確定
）於警詢或偵查中之陳述，資為論處上訴人等違反主管機關為保
護水道，禁止在行水區內傾倒廢棄物，足以妨害水流之行為，致
生公共危險犯行之依據（見原判決理由《原判決誤繕為『事實』
》欄一、（一）之(二)及（二）之(二)），然第一審及原審各審並未
使上開共同被告立於證人地位而為具結陳述，並接受上訴人等詰
問其現在與先前陳述之瑕疵的機會，原判決亦未說明上開證人及
共同被告於審判外且係以被告身分所為之陳述，究竟如何符合例
外規定而得作為證據之理由，遽以其等於警詢或偵查中陳述之傳
聞證據，作為論處上訴人等違反主管機關為保護水道，禁止在行
水區內傾倒廢棄物，足以妨害水流之行為，致生公共危險罪刑之
基礎，於法自有未合。(二)、水利法於九十二年二月六日修正公布
前，其第七十八條第一項第一款係就在「行水區」內禁止為妨礙
水流等一定行為而為規範，同法第九十二條之一第一項後段，並
對違反上開禁止規定者，設有處罰明文；惟九十二年二月六日修
正公布後，其第七十八條第一項第一款及第九十二條之一，已修
正或刪除，其第七十八條第五款修正為在「河川區域」內禁止為
棄置廢土或其他足以妨礙水流之物之行為，第九十二條之二第五
款規定違反第七十八條第五款規定之行政處罰，第九十四條之一
第一項並規定有第九十二條之二規定情形之一，致生公共危險者
，處五年以下有期徒刑，得併科新台幣五十萬元以上五百萬元以
下罰金。亦即上開犯罪構成要件，從違反禁止規定，在「行水區
」建造、種植、堆置、挖取或設置遊樂設施、豎立廣告牌、傾倒
廢棄物等足以妨礙水流之行為，致生公共危險，業經修正為未經
許可，在「河川區域」棄置廢土或其他足以妨礙水流之物，致生
公共危險。而所謂「行水區」，依前揭修正前之水利法施行細則
第一百四十二條規定，係指「一、已築有堤防者，為二堤之間之
土地。二、未築有堤防者，為尋常洪水位達到地區之土地。」所
稱「尋常洪水位」，依同細則第一百四十六條規定，「係指五年
內洪峰高度出現次數最多之洪水位。」至所謂「河川區域」，依
修正後水利法第七十八條之二及河川管理辦法第六條規定，係指
依下列各目之一劃定公告之土地區域：「(一)未公告河川治理計畫
或未依河川治理計畫完成河防建造物者，為本法第八十三條規定
尋常洪水位行水區域之土地。但依河川治理計畫所訂堤防預定線
（即治理計畫用地範圍線）較寬者，以其預定線劃定。(二)依河川
治理計畫完成一定河段範圍之河防建造物者，為依其河防建造物
設施範圍劃定之土地，及因養護河防工程設施之需要所保留預備
使用之土地」。顯見修正前之「行水區」與修正後之「河川區域
」，其範圍並不相同（原判決似將「河川區域」與「行水區」混
為一談，見第十一頁第二十一行至第十二頁第一行）。原判決就
上訴人等傾倒廢棄物，致生公共危險之行為，雖依修正前刑法第
二條第一項但書規定，適用修正前之水利法第九十二條之一第一
項論處罪刑（見原判決第十三頁第五行至第十五行），但上訴人
等傾倒廢棄物之行為，是否均符合修正前「行水區」及修正後「
河川區域」之構成要件，而有上開新舊法比較規定之適用，原審
未予調查審認；且其理由內引為論證之台南縣政府取締本件傾倒
垃圾卷宗及台南縣政府水利局河川查報員蕭豐源於原審上訴審之
證述，均未明確記載或說明台南縣永康市○○段一０三之十四號
等土地（下稱本件土地）係「已築有堤防者，為二堤之間之土地
」，或係「未築有堤防者，為尋常洪水位達到地區之土地」，亦
未述及「五年內洪峰高度出現次數最多之洪水位」等情形（見原
判決第三頁第二十四行至第二十八行、第六頁第十四行至第二十
行；偵字第三八一五號卷第八頁至第五十五頁；原審上訴字卷第
二二七頁至第二三０頁），致此部分事實仍屬未臻明確，原審未
詳加釐清，即遽予審結，非唯調查未盡，並有判決理由不備之違
誤。(三)、科刑之判決書，須將認定之事實於事實欄詳為記載，然
後於理由內說明其所憑之依據及認定之理由，使事實與理由兩相
一致，方為適法。倘事實欄之記載與理由內之敘述不相符合，或
理由之說明互生齟齬，均屬判決理由矛盾，其判決為當然違背法
令。原判決於事實（原判決誤繕為「理由」）欄認定乙○○及其
子藍明達係由姚秋木、甲○○共同僱用，擔任操作挖土機及推土
機，以挖掘坑洞，掩埋廢棄物（見原判決第二頁第十九行至第二
十二行），但理由內則謂：「足見被告（上訴人）乙○○受姚秋
木僱用，並出租挖土機及推土機，由其子藍明達擔任挖掘泥土掩
埋廢棄物操作工作，應無疑義」（見原判決第七頁第二十四行至
第二十六行），對乙○○、藍明達父子究係姚秋木一人抑姚秋木
、甲○○二人共同僱用？乙○○究僅單純之出租挖土機及推土機
，由藍明達擔任挖掘泥土掩埋廢棄物？抑二人共同操作挖土機及
推土機，挖掘坑洞，掩埋廢棄物？事實欄之記載與理由內之敘述
已不相符合；又原判決理由初依原審此次更審時勘驗本件土地結
果，說明姚秋木所占用本件土地之面積達三萬零五百七十一平方
公尺，且橫跨整個河川斷面，上訴人等在其上傾倒廢棄物，將填
高河川高灘地，雖無掏空該處土堤堤腳之虞，惟颱風期間河水流
量大增時，水流將漫過河床而導致泛濫成災，足生公共危險云云
（見原判決第十頁第二十三行至第二十八行），亦即謂上訴人等
傾倒廢棄物雖將填高河川高灘地，但尚無掏空該處土堤堤腳之虞
，然嗣又引據經濟部水利署第六河川局九十四年十二月一日水六
管字第０九四０二０二一０一０號函示內容，稱：「本件行水區
，將因被告（上訴人）等人傾倒廢棄物，而使該處堤防有潰堤之
虞，已足以妨害水流」（見原判決第十一頁第二十一行至第二十
七行），關於本件上訴人等傾倒廢棄物之行為有無造成該處堤防
潰堤之虞，前後理由之敘述亦互相齟齬；另原判決既謂甲○○於
「八十五年底」始加入本件傾倒廢棄物之營運（見原判決第十二
頁第十二行、第十三行），卻又以證人陳文雄於「八十五年九月
二日」警詢中所陳：「是姓楊的中年男子指示我載廢棄物至該處
」等語，資為認定甲○○係受僱於姚秋木而負責現場廢棄物之傾
倒、接洽及收帳等事務之部分依據（見原判決第五頁第四行至第
六行），亦有判決理由矛盾之違法。(四)、依上所述，原審此次更
審時前往現場勘驗本件土地結果，雖認上訴人等傾倒廢棄物，「
將填高河川高灘地」，於颱風期間河水流量大增時，水流將漫過
河床而導致泛濫成災，足生公共危險。但所謂「將填高河川高灘
地」究何所指？語意尚非明確，倘係指上訴人等傾倒廢棄物之行
為已把該處河川高灘地填高，則與證人即曾於偵查中參與會勘本
件土地之經濟部水利署正工程師紀銘傑於原審此次更審時所證：
「（當初你去會勘時有無丈量或開挖？）沒有，會勘時從頭到尾
我都有在現場」、「（依照現場有無看到已填高河川高灘地？）
無法判定，必須要開挖才知道」等語（見原審重上更(三)卷第二宗
第五十八頁、第五十九頁），亦即指其於偵查中參與會勘時尚無
法判定上訴人等傾倒廢棄物是否已填高該處河川高灘地，不盡相
符，且原判決對於原審此次更審勘驗時究係憑何證據認定上訴人
等傾倒廢棄物後已把該處河川高灘地填高，未說明其所憑依據，
亦嫌理由不備；如係指上訴人等傾倒廢棄物將會填高該處河川高
灘地，則該處河川高灘地既尚未被填高，於颱風期間河水流量大
增時，水流是否仍會漫過河床導致泛濫成災而致生公共危險？即
值進一步詳求。上開疑點實情為何？為明真相，且此攸關上訴人
等本件犯行是否成立，於其等利益有重大關係，自應詳予查明，
乃原審未根究明白，並於理由內為必要之敘述，遽行判決，自嫌
速斷而難昭折服。以上，或係上訴人等之上訴意旨所指摘，或為
本院得依職權調查之事項，應認原判決關於上訴人等之部分仍有
撤銷發回更審之原因。原判決說明甲○○不另為無罪諭知（被訴
竊佔罪嫌）部分，基於審判不可分原則，併予發回。
據上論結，應依刑事訴訟法第三百九十七條、第四百零一條，判
決如主文。
中　　華　　民　　國　九十六　年　  四 　 月  二十六　日
                      最高法院刑事第十庭
                          審判長法官  謝　俊　雄
                                法官  陳　世　雄
                                法官  魏　新　和
                                法官  吳　信　銘
                                法官  劉　介　民
      本件正本證明與原本無異
                                      書  記  官
中　　華　　民　　國　九十六　年    五  　月　  二    日
                                                     Ｍ
